【裁判字號】    97,訴,3
【裁判日期】    970821
【裁判案由】    妨害投票
【裁判全文】
福建連江地方法院刑事判決                 97年度訴字第3號
公  訴  人  福建連江地方法院檢察署檢察官
被      告  乙○○
            甲○○
                      樓
上列被告因妨害投票案件，經檢察官提起公訴（97年度選偵字第
2 號），本院判決如下：
    主  文
乙○○、甲○○均無罪。
    理  由
一、公訴意旨略以：被告乙○○實際住居於桃園縣龍潭鄉○○街
    104 號，被告甲○○實際住居於桃園縣大溪鎮○○○街72巷
    13弄12號6 樓，竟均意圖使特定候選人當選，均於民國96年
    7 月25日，分別虛偽遷徙戶籍至連江縣南竿鄉福沃村4 鄰61
    號2 樓，而取得投票權，並於97年1 月12日選舉連江縣第 7
    屆立法委員時，前往投開票所投票，使選舉發生不正確之結
    果，因認被告二人涉犯刑法第146 條第2 項之妨害投票正確
    罪嫌。
二、關於證據能力部分：
(一)、按刑事訴訟法第159條之4 第1款規定：除顯有不可信之情況
    外，公務員職務上製作之紀錄文書、證明文書，亦得為證據
    。賦予公文書具有證據適格之能力，作為傳聞證據之除外規
    定。查卷附被告乙○○、甲○○之全戶戶籍資料查詢結果、
    連江縣第7 屆立法委員選舉第2 （南竿鄉福沃村）投開票所
    選舉人名冊，性質皆屬各承辦公務員依據其職權於通常職務
    過程所須製作之證明文書、紀錄文書，且就其製作之性質觀
    察，並無顯有不可信之狀況，自具有證據能力。
(二)、次按被告以外之人於審判外之陳述，雖不符前4 條之規定，
    而經當事人於審判程序同意做為證據，法院審酌該言詞陳述
    或書面陳述作成時之情況，認為適當者，亦得為證據，刑事
    訴訟法第159 條之5 第1 項亦有明定。本件卷附被告乙○○
    、甲○○自96年1 月至11月進出馬祖紀錄表、連江縣虛設戶
    籍人口清查表─南竿鄉福沃村、復興村人口名冊、被告乙○
    ○之立榮航空搭機證明與臺馬輪搭乘證明、聯勤馬祖地區支
    援指揮部整修工程契約書、海天民宿工程契約書、連江縣南
    竿鄉介壽村245-1 號民宅屋凸鋼骨工程契約書、新華航業股
    份有限公司97年6 月18日新航臺字第C022號函、京慶營造有
    限公司97年6 月24日京法地字970624號函及檢附之「連江縣
    政府員工宿舍擴建工程」合約書與員工宿舍鋼構合約，係屬
    被告以外之人於審判外之書面陳述，惟被告及檢察官均同意
    以之作為證據，本院審酌該書面陳述作成時之情況，並無違
    法情事，且與認定本案犯罪有關連，揆諸上揭法律規定，應
    有證據能力。
三、按犯罪事實應依證據認定之，無證據不得認定犯罪事實；不
    能證明被告犯罪者，應諭知無罪之判決，刑事訴訟法第 154
    條第2項、第301 條第1項分別定有明文。又事實之認定，應
    憑證據，如未能發現相當證據，或證據不足以證明，自不能
    以推測或擬制之方法，為裁判基礎；且認定不利於被告之事
    實須依積極證據，苟積極證據不足為不利於被告事實之認定
    時，即應為有利於被告之認定；另認定犯罪事實所憑之證據
    ，雖不以直接證據為限，間接證據亦包括在內，然而無論係
    直接證據或間接證據，其為訴訟上之證明，須於通常一般之
    人均不致有所懷疑，而得確信其為真實之程度者，始得據為
    有罪之認定，倘其證明尚未達到此一程度，而有合理性之懷
    疑存在，無從使事實審法院得有罪之確信時，即應由法院為
    諭知被告無罪之判決（最高法院40年度台上字第86號、30年
    度台上字第816 號、76年度台上字第4986號判例意旨可資參
    照）。
四、本件公訴人認被告乙○○、甲○○涉有前開妨害投票正確罪
    嫌，係以被告二人均未於連江縣南竿鄉福沃村61號2 樓該戶
    籍地址居住4 個月以上，與馬祖地區未有親屬、工作之正當
    關連，竟仍於97年1 月12日選舉連江縣第7 屆立法委員時，
    前往所屬投開票所投票，且被告二人皆不識上開戶籍地址之
    戶長為何人，益證其有意圖使本次選舉特定候選人當選之主
    觀犯意，以及96年1 月至11月立榮臺馬艙單資料（即被告二
    人自96年1 月至11月進出馬祖紀錄表）、連江縣虛設戶籍人
    口清查表─南竿鄉福沃村、復興村人口名冊等證據資料，為
    其論斷之依據。
五、訊據被告乙○○、甲○○均堅決否認有何妨害投票正確犯行
    ，被告乙○○辯稱：伊自94年開始就在馬祖地區承攬鋼架工
    程，係因工作緣故，需要經常往來馬祖，始將戶籍遷至上址
    ，不知未於戶籍地居住滿4 個月即無法投票，並非為支持特
    定候選人才遷徙戶籍等語。被告甲○○則辯稱：伊受僱於乙
    ○○擔任鐵工師傅，自95年夏季即隨乙○○進入馬祖地區作
    鐵工，因經常往來馬祖，為節省交通費始將戶籍遷至上址，
    並非為支持特定候選人才遷徙戶籍等語。
六、按修正前刑法第146 條第1 項規定：「以詐術或其他非法之
    方法，使投票發生不正確之結果或變造投票之結果者，處 5
    年以下有期徒刑。」，所謂「其他非法之方法」，即指除詐
    術外，其他一切非法律所允許之方法均屬之，並不以構成刑
    事法上犯罪之非法行為為限。嗣96年1 月24日修正增列第 2
    項：「意圖使特定候選人當選，以虛偽遷徙戶籍取得投票權
    而為投票者，亦同。」，其立法理由係以：「為使『其他非
    法之方法』之不確定法律概念明確化，且考量臺灣地區選舉
    文化之特性（地域性、宗族性），以及現未實際居住於戶籍
    地者有數百萬人，其因就業、就學、服兵役未實際居住於戶
    籍地，或為子女學區、農保、都會區（或特定地區）福利給
    付優渥，保席次或其他因素而遷籍於未實際居住地，其原因
    不一，然此與意圖支持特定候選人當選，進而遷徙戶籍之情
    形不同，並非所有籍在人不在參與投票均須以刑罰相繩，是
    以第二項以意圖使特定候選人當選虛偽遷徙戶籍投票者，為
    處罰之對象」。據此而言，被告乙○○、甲○○前開遷入戶
    籍行為是否構成妨害投票罪嫌，端視被告乙○○、甲○○在
    主觀上是否有使某特定候選人當選之意圖，並以虛偽遷徙戶
    籍之非法方法取得投票權進而為投票之故意而定，而被告乙
    ○○、甲○○是否具備意圖使特定候選人當選之主觀要件，
    依法應由檢察官負舉證責任。經查：
(一)、被告乙○○、甲○○係於96年7 月25日，分別向連江縣南竿
    鄉戶政事務所申報自桃園縣龍潭鄉○○街104 號、桃園縣大
    溪鎮○○○街72巷13弄12號6 樓，遷入連江縣南竿鄉福沃村
    61號2 樓，且於97年1 月12日第7 屆立法委員選舉投票日均
    前往所屬投票所投票。又被告乙○○自96年1 月至同年11月
    間，曾於96年7 月1 日至96年7 月9 日、96年7 月11日至96
    年7 月15日、96年7 月20日至96年7 月26日進出馬祖地區 3
    次，停留21天等情，為被告乙○○不爭執；被告甲○○自96
    年1 月至同年11月間，曾於96年7 月1 日至96年7 月9 日、
    96年7 月11日至96年7 月14日、96年7 月20日至96年8 月 1
    日進出馬祖地區3 次，停留26天等情，為被告甲○○不爭執
    ，並有被告乙○○、甲○○之全戶戶籍資料查詢結果、被告
    乙○○、甲○○自96年1 月至11月進出馬祖紀錄表，以及連
    江縣第7 屆立法委員選舉第2 （南竿鄉福沃村）投開票所選
    舉人名冊等影本在卷可佐，固堪信為真實。
(二)、惟被告乙○○自94年8 月22日起即與京慶營造有限公司合作
    ，承攬連江縣政府員工宿舍新建工程之結構體鋼構組裝工程
    ，嗣於96年7 月2 日向育山營造有限公司承攬馬祖中興營區
    仁愛營區整修工程（完工日約為96年8 月11日），並於96年
    12月20日向林正明承包馬祖村之海天民宿工程（完工日為97
    年1 月30日），復於97年3 月12日向曹典鈺、曹典泰承攬連
    江縣南竿鄉介壽村245-1 號民宅屋凸鋼骨工程（完工日為97
    年4 月22日）等鋼構組裝工程，且屢於95年3 月20日、95年
    4 月2 日、95年4 月7 日、95年4 月8 日、95年4 月12日、
    95 年6月24日、96年7 月1 日、96年7 月9 日、96年7 月11
    日、96年7 月15日、96年7 月20、96年7 月26日、96年12月
    19日、97年1 月11日、97年2 月3 日、97年2 月19日、97年
    3 月3 日、97年3 月16日、97年3 月27日、97年4 月10日、
    97年5 月26日、97年6 月3 日、97年6 月12日等日往返於馬
    祖與基隆、臺北間等情，業據被告乙○○提出聯勤馬祖地區
    支援指揮部整修工程契約書、海天民宿工程契約書、連江縣
    南竿鄉介壽村245- 1號民宅屋凸鋼骨工程契約書、立榮航空
    搭機證明與臺馬輪搭乘證明（見本院卷第48至67頁、第44至
    47頁），並有京慶營造有限公司97年6 月24日京法地字9706
    24號函及檢附之「連江縣政府員工宿舍擴建工程」合約書與
    員工宿舍鋼構合約（見本院卷第78頁），以及本院就被告乙
    ○○自94年起至97年6 月間搭乘臺馬輪往返基隆、馬祖之紀
    錄函詢新華航業股份有限公司，經該公司以97年6 月18日新
    航臺字第C022號函復本院（見本院卷第73至74頁）在卷可佐
    。準此，被告乙○○辯稱自94年間起迄今，因在馬祖地區承
    攬鋼架工程，確有經常往來馬祖等情，尚非虛妄，足證被告
    乙○○在本件96年7 月25日遷移戶籍之前，因工作因素與馬
    祖地區之人、地、社會事務已有相當程度之聯繫存在。
(三)、而被告甲○○係受僱於被告乙○○之鐵工師傅，於被告乙○
    ○在馬祖地區承攬之上開連江縣政府員工宿舍擴建之鋼構工
    程、中興營區整修工程、連江縣南竿鄉介壽村245-1 號民宅
    屋凸鋼骨工程等工程施作中，負責搬運物料，至於96年12月
    20日被告乙○○承包之馬祖村海天民宿工程部分，則因被告
    甲○○曾於96年12月26日摔傷，故僅參與測量尺寸之工作，
    於受僱期間每日薪資為新臺幣（下同）2,100 元，業據被告
    甲○○供述明確，核與證人乙○○之證述互核相符（見本院
    卷第107 頁、第110 頁），且迭於95年3 月21日、95年4 月
    7 日、96年7 月1 日、96年7 月9 日、96年7 月11日、96年
    7 月14日、96年7 月20日、96年8 月1 日、97年1 月11日、
    97年5 月20日、97年6 月9 日等日往返於馬祖與基隆、臺北
    之間，有新華航業股份有限公司97年6 月18日新航臺字第C0
    22號函（見本院卷第73至74頁）附卷可憑，是被告甲○○辯
    稱伊受僱於乙○○擔任鐵工師傅，自95年夏季即隨乙○○進
    入馬祖地區作鐵工，經常往來馬祖等情，顯非虛妄，難認被
    告甲○○在本件96年7 月25日遷移戶籍之前，與馬祖地區之
    人、地、社會事務非無一定程度之聯繫存在。
(四)、再設籍連江縣居民搭乘臺馬輪往返基隆港與馬祖福澳港，可
    享船票8 折優惠，其差額係由連江縣政府補助，此為馬祖地
    區人民眾所周知之事實，而被告乙○○、甲○○自96年7 月
    25日遷入上開戶籍地址起，確因工作因素有往返馬祖、臺灣
    之事實，已認定如前述，從而被告乙○○、甲○○辯稱其因
    在馬祖地區施作工程，有經常往來馬祖之需，為節省交通費
    ，始將戶籍遷至上址等語，應堪採信。
(五)、本案被告二人係於96年7 月25日將戶籍遷入馬祖地區，其遷
    入之時間點係在本次第7 屆立法委員選舉投票日即97年1 月
    12日之半年前，與公職人員選舉罷免法第15條及第4 條必須
    繼續居住4 個月以上始取得選舉權之規定，雖相當接近，且
    未實際居住於戶籍地，惟被告乙○○前於94年8 月間即開始
    在南竿鄉等地承攬鋼架工程，並僱用被告甲○○擔任鐵工師
    傅，一同至馬祖地區施作工程，且被告乙○○、甲○○於96
    間因已預見日後在馬祖地區將有穩定之工程承攬來源，可長
    時間停留於馬祖地區工作，需經常往返於臺灣、馬祖地區，
    而因工作因素與馬祖地區具有基於地緣關係之社會事務之正
    當關聯，其所辯因工作之需，為節省往來馬祖交通費之特定
    因素而為遷徙戶籍之事實，亦有上揭證據足憑。被告乙○○
    固於偵查中供陳不識上開戶籍地址之戶長為何人，是營造廠
    寄的等語，衡情被告乙○○係經由馬祖地區有合作關係之營
    造公司之介紹而為本件戶籍遷徙，證諸經驗法則，在客觀上
    尚難認與常情有何悖離之處。公訴人並未就被告乙○○、甲
    ○○遷入戶籍當時係為支持本次選舉特定候選人之意圖提出
    確切之積極證據，則被告乙○○、甲○○因設籍馬祖取得選
    舉權而返回所屬投開票所參與投票，乃係憲法所賦予之基本
    權，為其公民權利之正當行使，此與意圖使特定候選人當選
    ，而虛偽遷入戶籍以取得選舉權之妨害投票正確罪者有別，
    尚難以被告乙○○、甲○○有遷入戶籍之行為，未實際居住
    於戶籍地而投票等事實，即可認被告乙○○、甲○○有妨害
    投票之犯行。
七、綜上所述，被告乙○○、甲○○前開所辯，應屬可採，公訴
    人所舉之上開論據，均不足以證實被告乙○○、甲○○確有
    妨害投票犯行。此外，復查無其他積極證據足資證明被告乙
    ○○、甲○○有何公訴人所指之上述犯行，揆諸首開說明，
    自應為無罪之諭知。
據上論斷，應依刑事訴訟法第301條第1項，判決如主文。
本案經檢察官林士淳到庭執行職務。
中    華    民    國    97    年     8    月    21    日
                  刑事第一庭  審判長法  官  趙文淵
                                    法  官  呂綺珍
                                    法  官  劉淑玲
以上正本係照原本作成。
如不服本判決應於送達後10日內向本院提出上訴狀。
中    華    民    國    97    年     8    月    21    日
                                    書記官  李唐聿


司法院資訊處製作；財團法人民間司法改革基金會備份。
